臺灣臺中地方法院民事判決
110年度訴字第2597號
原      告  祭祀公業楊同興

法定代理人  楊基星  
訴訟代理人  甘大空律師
被      告  楊宣明  
訴訟代理人  楊榮富律師
複 代 理人  蔣志明律師
上列當事人間請求確認票據權利不存在等事件，本院於民國111
年10月11日言詞辯論終結，判決如下：
    主    文
一、確認如附表編號1至6所示本票，被告對原告之票據權利不存
　  在。
二、訴訟費用由被告負擔。
    事實及理由
壹、程序方面：
    按確認法律關係之訴，非原告有即受確認判決之法律上利者
    ，不得提起之；民事訴訟法第247條第1項前段定有明文。所
    謂即受確認判決之法律上利益，係指法律關係之存否不明確
    ，原告主觀上認其在法律上之地位有不安之狀態存在，且此
    種不安之狀態，能以確認判決將之除去者而言，若縱經法院
    判決確認，亦不能除去其不安之狀態者，即難認有受確認判
    決之法律上利益（最高法院52年台上字第1240號判決意旨參
    照）。查原告主張如附表所示之6紙本票（下稱系爭本票）
    係受偽造、變造，且系爭本票原因關係不存在等語，為被告
    所否認，是兩造就系爭本票之票據效力有所爭執，被告得否
    持系爭本票對原告行使票據權利即有不明，致原告私法上之
    財產權有不安狀態存在，而此種不安狀態得以確認判決除去
    之，故其提起本件訴訟自有受確認判決之法律上利益，合先
    敘明。
貳、兩造主張：
一、原告主張：
　㈠被告持有以原告為發票人如附表所示系爭本票，金額共計新
    台幣（下同）500萬元，並以系爭本票聲請本票裁定，業經
    本院110年度司票字第4406號民事裁定准許強制執行。惟查
    系爭本票並非原告簽發而交付被告，且原告之大小章均在原
    告公業管理人楊基星保管中，從未遺失，可認系爭本票應係
    偽造或變造，且系本票上印章係他人偽造，依票據法第13條
    前段規定之反面解釋，原告對被告有直接抗辯事由。原告對
    被告主張系爭本票之票據權利不存在，應屬有據，而為本件
    先位聲明。
  ㈡如認本件無法證明系爭本票係遭偽造、變造，惟查，兩造間
    並無任何債權債務關係，被告應就其係基於何種法律關係持
    有系爭本票，負舉證責任，否則，應認被告持有系爭本票欠
    缺原因關係，其對原告之本票債權不存在；又被告無法律上
    原因而持有系爭本票，亦構成民法第179條不當得利，被告
    應將系爭6紙本票返還原告，而為本件備位聲明。
　㈢並聲明：
　　先位聲明：請求確認如附表編號1至6所示本票，被告對原告
    的票據權利不存在。
　　備位聲明：1.請求確認如附表編號1至6 所示本票，被告對
    原告的本票債權不存在。2.被告應將附表編號1至6所示本票
    返還原告。
二、被告抗辯稱：
  ㈠系爭本票是原告之法定代理人以其保管之「祭祀公業楊同興
    」及「管理人楊基星」之大、小章簽發後交付被告，此由原
    告所出具之102年11月20日土地租賃契約書及106年6月同意
    書上之大、小章，以肉眼與系爭本票上原告之大、小章比對
    ，即可辨識兩者完全相同足證。原告既已自認大、小章均在
    法定代理人楊基星保管中，從未遺失，益證系爭本票確係原
    告所簽發，並無偽造、變造之情事，原告主張無足採憑。
  ㈡被告自原告於籌備成立期間至103年間，已長達25年之久為原
    告處理大小事務，但原告從未給付被告任何津貼及報酬，致
    被告權益受損，被告乃於103年底向原告請求交通津貼每月1
    萬5,000元（即每年18萬元），薪資報酬每月5,000元（即每
    年6萬元），依此計算25年之津貼及報酬，原應為600萬元【
    計算式：（180,000＋60,000）×25＝6,000,000】，惟原告審
    核結果，只願支付被告500萬元，嗣原告即簽發系爭本票交
    付被告，用以給付上開500萬元，依此，被告自得享有系爭
    本票之票據債權，並無不當得利可言。從而，原告以兩造無
    任何債權債務關係，被告對原告之本票債權不存在，併應依
    民法第179條規定，返還系爭本票，均無足取。
　㈢並聲明：原告之訴駁回。　
參、兩造不爭執及爭執事項
一、不爭執事項：
  ㈠被告於110年8月4日以附表所示系爭本票聲請本票裁定，經本
    院以110年度司票字第4406號裁定准許強制執行確定。（見
    本院卷第21至23、58頁，110年度司票字第4406號卷第5頁）
    。
　㈡原告管理人楊基星保管之原告大、小章，一直由楊基星持有
    中，並未遺失。（見本院卷第15、60頁）
　㈢本院囑託法務部調查局鑑定「 祭祀公業楊同興」、「管理人
    楊基星」印文案，經法務部調查局以111年8月22日調科貳字
    第11123204550號函覆說明二、貴院囑鑑有關爭議甲、乙、
    丙類本票與丁類民事委任狀上「祭祀公業楊同興」、「管理
    人楊基星」印文之異同，經同倍率放大重疊比對結果，初步
    觀察認其印文外框及內部字體大致疊合，惟甲、乙、丙類印
    文因蓋印時蘸墨過多，印墨暈染或印色不勻，致紋線細部特
    徵不清、不足，歉難與丁類「祭祀公業楊同興」、「管理人
    楊基星」印文鑑定是否出於同一大、小印章所蓋。（見本院
    卷第257頁）
　㈣對本院111年度司執字第9762、9763、153554號執行卷，104
    年度重訴字第369號（含臺灣高等法院臺中分院105年度重上
    字第119號）全卷，110年度司票字第4406、5484號卷，110
    年度訴字第2806號卷，111年度重訴字第108號卷，無意見。
    （見本院卷第310頁）
二、爭執事項： 
　㈠系爭本票是否為原告所簽發？被告就系爭本票之票據權利是
    否存在？
　㈡原告主張被告就系爭本票之債權不存在，有無理由？
　㈢原告依不當得利之規定請求被告返還系爭本票，有無依據？
肆、本院判斷：
一、按本票是否真實，即是否為發票人所作成，應由執票人負證
    明之責，故發票人主張本票係偽造，對執票人提起確認本票
    係偽造或本票債權不存在之訴者，應由執票人就本票真正之
    事實，先負舉證責任（最高法院65年7月6日65年度第6次民
    庭庭推總會議決議㈠參照）。故消極確認之訴，發票人既否
    認本票上之印章非伊所有，依舉證責任分配之原則，自應由
    執票人就其印章之真正負舉證之責（最高法院69年度台上字
    第1407號判決意旨參照）。經查本件原告主張系爭本票係遭
    人偽造、變造，且本票上印章係他人偽造，進而提起本件確
    認本票權利不存在之訴乙節，依上開說明，被告自應就系爭
    本票上印章為原告所有之事實負舉證之責任。
二、本院將兩造所不爭執為真正之本院104年度重訴字第369號民
    事卷所附民事委任狀中原告「祭祀公業楊同興」及「管理人
    楊基星」印文（鑑定文稱為「丁類」），與本件系爭本票原
    本上「祭祀公業楊同興」及「管理人楊基星」印文（鑑定文
    稱為「甲類」），囑託法務部調查局鑑定結果，該局以111
    年8月22日調科貳字第11123204550號函覆稱：經同倍率放大
    重疊比對結果，初步觀察認其印文外框及內部字體大致疊合
    ，惟甲…類印文因蓋印時蘸墨過多，印墨暈染或印色不勻，
    致紋線細部特徵不清、不足，歉難與丁類「祭祀公業楊同興
    」、「管理人楊基星」印文鑑定是否出於同一大、小印章所
    蓋等語（見本院卷第257頁）。故本件系爭本票上之原告印
    文已無法確認係原告本人之印章所蓋用。
三、本件原告於110年8月30日提起本件訴訟後，被告於110年9月
    10日收受起訴狀繕本（見本院卷13、31頁），迄本院111年1
    0月11日言詞辯論終結時，被告對於原告所主張系爭本票係
    偽造等語，均係請求本院調取相關卷宗送請法務部調查局鑑
    定，於鑑定結果回覆後，被告亦僅於111年10月3日具狀及本
    院111年10月11日言詞辯論期日對該鑑定結果表示其個人意
    見，全然未曾表明有其他證據（人證或物證）可供調查。足
    認本件被告並未能舉證證明系爭本票上之印文（印章）為真
    正，依舉證責任分配原則，被告既無法舉證以實其說，自應
    為被告敗訴之判決。
四、預備訴之合併係以當事人先位之訴有理由為備位之訴之解除
    條件；先位之訴無理由，為備位之訴之停止條件。本件就原
    告所提起先位之訴既認原告之訴有理由，則就備位之訴部分
    ，自無庸再為裁判，附此敘明。
五、本件事證已經明確，兩造其餘主張舉證及攻擊防禦方法，核
    與判決結果不生影響，故不一一論述。
伍、訴訟費用之依據：民事訴訟法第78條。
中　　華　　民　　國　　111 　年　　11　　月　　8 　　日
                  民事第二庭    法  官  李悌愷
正本係照原本作成。
如對本判決上訴，須於判決送達後20日內向本院提出上訴狀。如
委任律師提起上訴者，應一併繳納上訴審裁判費。
中　　華　　民　　國　　111 　年　　11　　月　　8 　　日
                                書記官  葉卉羚

　　　　
附表：
編號 發票人 發票日 到期日 票面金額 票據號碼 備註 1 祭祀公業楊同興 104年1月1日 107年10月1日 1,000,000元 TH403278  2 祭祀公業楊同興 104年1月1日 107年10月1日 1,000,000元 TH403277  3 祭祀公業楊同興 104年1月1日 107年10月1日 1,000,000元 TH403283  4 祭祀公業楊同興 104年1月1日 107年10月1日 1,000,000元 TH403282  5 祭祀公業楊同興 104年1月1日 107年10月1日 500,000元 WG0000000  6 祭祀公業楊同興 104年1月1日 107年10月1日 500,000元 WG0000000